臺灣臺中地方法院民事判決　94年度訴字第392號
原　　　告　庚○○
　　　　　　甲○○
共　　　同
訴訟代理人　方文獻律師
複　代理人　丙○○
　　　　　　蘇榕欣
被　　　告　中華成長三資產管理股份有限公司
　　　　　　　　　　　七樓
法定代理人　戊○○
訴訟代理人　己○○
　　　　　　乙○○
　　　　　　胡淑娟
當事人間確認債權不存在事件，本院於94年9月13日言詞辯論終
結，判決如下：
    主    文
確認原告庚○○與被告中華成長三資產管理股份有限公司間就庚○○向原保證責任台中市第一信用合作社貸款新台幣陸佰陸拾捌
萬元之貸款餘額新台幣伍佰陸拾柒萬玖仟元及其利息、違約金等
之借款債務不存在。
確認原告甲○○與被告中華成長三資產管理股份有限公司間就庚○○向原保證責任台中市第一信用合作社貸款新台幣陸佰陸拾捌
萬元之貸款餘額新台幣伍佰陸拾柒萬玖仟元及其利息、違約金等
之連帶保證債務不存在。
訴訟費用由被告負擔。
    事  實  及  理  由
一、原告起訴主張略以：原告庚○○於民國八十三年十一月間向
    訴外人羅清江買受門牌號碼台中市○○區○○路二段二五六
    巷六號十五樓之六號房屋及其坐落基地（下稱系爭房地），
    而承受羅清江前向保證責任台中市第一信用合作社（下稱台
    中市一信，現已由合作金庫銀行概括承受）貸款新台幣（下
    同）六百六十八萬元之貸務，並由原告甲○○為連帶保證人
    。庚○○於八十六年八月二十三日將該房地轉賣予訴外人丁○○，並由丁○○與台中市一信簽定契約承擔庚○○之全部
    債務，義務人兼債務人變更為丁○○，並於八十六年十月三
    日辦理抵押權變更登記完竣，庚○○及甲○○已脫離該借貸
    關係；詎原告於九十三年三月十五日接獲被告函稱其已受讓
    合作金庫銀行對庚○○之債權、擔保物權及其他一切從屬權
    利，請原告逕向其清償五百六十七萬九千元及其利息、違約
    金等語。為此提起本訴，求為判決如主文所示。
二、被告抗辯略以：庚○○於八十六年八月二十三日將不動產所
    有權移轉予訴外人丁○○，乃向台中市一信申請由丁○○為
    其清償債務，並要求台中市一信配合抵押權權利內容變更，
    將債務人兼義務人變更為丁○○，再由丁○○重新借款後清
    償庚○○之全部債務，台中市一信乃配合庚○○於八十六年
    十月十九日將抵押權權利內容變更；但庚○○與丁○○於抵
    押權權利內容變更後，並未向台中市一信辦理借新還舊手續
    清償債務。丁○○與庚○○二人係併存之債務承擔，在庚○○與丁○○向台中市一信辦理借新還舊手續前，庚○○之原
    債務並未消滅，仍應由原告二人負責。且被告於九十二年十
    月三十日與合作金庫銀行簽定「貸款買賣契約」，受讓合作
    金庫銀行對庚○○等人之債權、擔保物權及其他一切從屬權
    利，並依金融機構合併法第十五條第一款及第十八條第三項
    之規定，於九十三年二月六日公告在民眾日報第二十六版，
    是被告對原告之債權業已合法移轉，原告對被告之債務自仍
    存在等語，並聲明求為判決駁回原告之訴。
三、兩造不爭之事實：
（一）原告庚○○於民國八十三年十一月間向訴外人羅清江買受
      門牌號碼台中市○○區○○路二段二五六巷六號十五樓之
      六號房屋及其坐落基地，而承受羅清江前向保證責任台中
      市第一信用合作社貸款新台幣六百六十八萬元之貸務，並
      由原告甲○○為連帶保證人。
（二）庚○○於八十六年八月二十三日將房地轉賣予訴外人丁○○，丁○○與台中市一信於八十六年十月十三日辦理抵押
      權權利內容變更登記，義務人兼債務人由庚○○變更為丁○○。
（三）被告於九十二年十月三十日與合作金庫銀行簽定「貸款買
      賣契約」，受讓合作金庫銀行對庚○○等人之債權、擔保
      物權及其他一切從屬權利，並依金融機構合併法第十五條
      第一款及第十八條第三項之規定，於九十三年二月六日公
      告在民眾日報第二十六版，被告已合法受讓合作金庫銀行
      之債權。
（四）被告於九十三年三月十日致原告庚○○及甲○○之存證信
      函略稱：合作金庫銀行對台端之債權、擔保債權、其他從
      屬權利及已墊付費用，業由被告全部受讓，催告原告清償
      五百六十七萬九千元及其利息、違約金債務。
四、兩造之爭點：
（一）庚○○於八十六年八月二十三日將系爭房地轉賣予訴外人
      丁○○，丁○○與台中市一信於八十六年十月十三日辦理
      抵押權權利內容變更登記，義務人兼債務人由庚○○變更
      為丁○○。訴外人丁○○與台中市一信於八十六年十月十
      三日簽訂之所有權移轉變更契約書究為免責之債務承擔抑
      併存之債務承擔？
（二）原告與原台中市一信之借貸及保證債務，是否仍存在？
五、得心證之理由：本件斟酌全辯論意旨，兩造之爭點為訴外人
    丁○○與台中市一信於八十六年十月十三日簽訂之所有權移
    轉變更契約書究為免責抑併存之債務承擔？如為免責之債務
    承擔，原告與被告間之借款及連帶保證債務，是否仍存在，
    原告是否有即受確認判決之法律上利益，經查：
（一）按確認法律關係之訴，非原告有即受確認判決之法律上利
      益者，不得提起之，民事訴訟法第二百四十七條第一項前
      段定有明文。所謂「即受確認判決之法律上利益」，須因
      法律關係之存否不明確，致原告在私法上之地位有受侵害
      之危險，而此項危險得以對於被告之確認判決除去之者，
      始為存在，有最高法院著有二十七年上字第三一六號民事
      判例可資參照。台中市一信已為合作金庫銀行合併，此為
      眾所週知之事。被告中華成長三資產管理股份有限公司於
      九十二年十月三十日與金作金庫銀行簽定「貸款買賣契約
      」，將合作金庫銀行對債務人之債權、擔保物權及其他一
      切從屬權利一併讓與被告，並依金融機構合併法第十五條
      第一款及第十八條第三項之規定，於九十三年二月六日公
      告在民眾日報第二十六版，為被告所自承，並據提出「債
      權讓與證明書」、民眾日報各一件為證。堪信被告業已受
      讓原台中市一信對於借款人之債權。次查，系爭房地經台
      中市一信聲請本院八十七年度拍定第二四八０號裁定准予
      拍賣抵押物，並經本院八十七年度執字第一八三一二號強
      制執行事件拍賣系爭房地，拍賣所得金額三百一十萬九千
      元，台中市一信尚有五百六十七萬九千元及自八十八年六
      月二十三日起之利息、違約金未受清償等情，業據本院調
      卷查明屬實，且為兩造所不爭，本件原告就庚○○向訴外
      人羅清江購買系爭房地而承受羅清江原向台中市一信借款
      六百六十八萬元之債務餘額五百六十七萬九千元是否因系
      爭房地移轉予訴外人丁○○並辦理債務人兼義務人變更登
      記而不存在，甲○○是否仍應就該借款債務負連帶清償責
      任，法律關係不明確，原告有受追償之危險，是原告有即
      受確認判決之法律上利益甚明。
（二）次按「第三人與債權人訂立契約承擔債務人之債務者，其
      債務於契約成立時，移轉於該第三人。」、「由第三人就
      債權所為之擔保，除該第三人對於債務之承擔已為承認外
      ，因債務之承擔而消滅。」民法第三百條、三百零四條第
      二項定有明文。債務承擔契約原則上為免責之債務承擔，
      例外為併存之債務承擔。本件兩造就丁○○係承擔庚○○
      原向台中市一信之債款債務一節並不爭執，惟就債務承擔
      之性質究為免責抑併存之債務承擔有爭執，被告主張係併
      存之債務承擔，自應由被告就此例外之有利於己之事實負
      舉證責任；被告主張丁○○之債務承擔契約為併存之債務
      承擔一節，固據提出台灣苗栗地方法院八十九年度執字第
      一八０三號債權憑證為證，惟查，台灣苗栗地方法院前開
      債權憑證雖係於八十九年間始為執行，惟其執行名義卻為
      台灣新竹地方法院八十五年度促字第七二００號支付命令
      ，此為兩造所不爭，顯見該執行名義係在八十五年間即已
      發生並確定甚明。而丁○○係於八十六年十月十三日承擔
      庚○○之債務，是新竹地方法院八十五年促字第七二００
      號支付命令之執行名義已對原告已失其效力。是縱因台中
      一信以上開台灣新竹地方法院八十五年度促字第七二００
      號支付命令為執行名義於八十九年五月四日具狀聲請強制
      執行，亦因該執行名義已失其效力，而該債權憑證亦未符
      真實，對原告自無任何債權可言。被告復主張丁○○承擔
      庚○○向台中市一信之借款債務，如為免責之債務承擔，
      則原告應提出「債務承擔契約書」、「變更借據約定書」
      文件等語；惟借款人向金融機關借款所簽訂之「債務承擔
      契約書」、「變更借據約定書」等文件，原留存於金融機
      關，原告自無提出之可能。且債務承擔契約，僅須
      當事人意思表示合致即發生效力，並非須有書面為之始可
      ，被告主張尚屬無據。丁○○與台中市一信就系爭土地所
      有權移轉登記，於八十六年十月十三日向台中市中興土地
      事務所提出之土地登記申請書記載：「登記原因：權利內
      容等變更、義務人兼債務人變更」、「附繳證件：他項權
      利證明書乙份」、「權利人或義務人：抵押權人兼債權人
      保證責任台中第一信用合作社、義務人兼債務人丁○○」
      、「移轉或變更原因：義務人兼債務人變更」、「移轉或
      變更內容：變更前：義務人兼債務人庚○○；變更後義務
      人兼債務人丁○○」、「將原列義務人兼債務人之原告庚○○予以刪除三十七字（均蓋章）」。有該登記申請書在
      卷可稽。庚○○向台中市一信之債款債務，其義務人（抵
      押物部分）兼債務人（借款債務部分）既已變更為丁○○
      ，庚○○已非債務人甚明。證人丁○○復到庭證述：「在
      八十六間曾向原告購買位於西屯銀座十五樓的辦公大樓，
      買了房子後向五權路之台中市第一信用合作社總社貸款，
      當初做生意認識甲○○，他介紹我認識原告（庚○○，下
      同），但因原告有利息問題，我與原告就一起到一信去瞭
      解，那時原告尚有利息三十幾萬，及本金六百六十幾萬未
      清償，當時承辦人是一位襄理，當時有講說三十幾萬元利
      息折算成十五萬元，但林襄理叫我們寫申請書，他說要往
      上簽報，壹個禮拜後，他說銀行已簽核，我就開了三張支
      票，金額共計十五萬元，每張金額皆為伍萬元，大約每三
      天至五天兌現壹張支票，支票後來都有兌現，後來我把證
      件及對保事宜都交給代書辦理。」、「原來債務六百六十
      幾萬由我概括承受，利息部分則折成十五萬元。」、「有
      簽本票、折算成十五萬利息的申請書、契約書等。」等語
      （見本院九十四年五月三十一日言詞辯論筆錄），證人所
      述與上揭八十六年十月十三日土地登記申請書之內容意旨
      相同，顯見真實，應屬可採。庚○○既因債務人兼義務人
      變更，已非債務人，足認本件債務承擔契約應為免責之債
      務承擔而非併存之債務承擔。揆諸首揭規定，庚○○之借
      款及甲○○連帶保證債務，自已因丁○○之債務承擔而消
      滅。從而原告訴請確認與被告間之債務關係業已不存在，
      為有理由，應予准許。
六、結論：原告之訴為有理由，依民事訴訟法七十八條，判決如
    主文。
中　　華　　民　　國　　94　　年　　9　　月　　30　 　日
                  民事第二庭    法  官  陳春長
正本係照原本作成。
如對本判決上訴，須於判決送達後20日內向本院提出上訴狀。
中　　華　　民　　國　　94　　年　　9　　月　　30　 　日
                                書記官
